【裁判字號】    97,審易,327
【裁判日期】    970715
【裁判案由】    詐欺
【裁判全文】
臺灣高雄地方法院刑事判決             97年度審易字第327號
公  訴  人  臺灣高雄地方法院檢察署檢察官
被      告  甲 ○ ○
            乙○○○
上列被告因詐欺案件，經檢察官提起公訴（96年度偵字第26089
號），本院判決如下：
    主  文
本件公訴不受理。
    理  由
一、公訴意旨係以：甲○○、乙○○○係夫妻，兩人以甲○○名
    義為會首，陸續自民國82年起至84年止，在高雄縣湖內鄉○
    ○街14號住處召募如附表所示互助會共14會，該14會均採內
    標制，每會新臺幣（下同）1 萬元（互助會起迄時間、會員
    人數、已知會員均詳如附表）。詎甲○○、乙○○○無力給
    付會款，竟共同意圖為自己不法之所有及基於詐欺取財、偽
    造文書之概括犯意聯絡，利用會員間未有互相聯繫情形，多
    次冒用會員名義偽造標單而陸續標得如附表編號二至四之互
    助會各5 會、6 會、4 會，致各該互助會如附表所示活會會
    員於會期結束前已無權利投標，兩人並依得標金額向活會會
    員詐取會款，致活會會員陷於錯誤而如數給付，足生損害於
    各互助會活會會員。嗣於85年8 月間某日，兩人無預警倒會
    並捲款潛逃，各互助會會員至此方悉受騙，認被告涉犯刑法
    第339 條第1 項之詐欺取財罪嫌。
二、按提起公訴，應於起訴書內記載犯罪事實及證據並所犯法條
    ；起訴或其他訴訟行為，於法律上必備之程式有欠缺而其情
    形可補正者，法院應定期間，以裁定命其補正，刑事訴訟法
    第264 條第2 項第2 款及同法第273 條第6 項分別定有明文
    。而檢察官就被告犯罪事實，應負舉證責任，並指出證明之
    方法，刑事訴訟法第161 條第1 項亦有明文。而關於「犯罪
    事實」應如何記載，法律雖無明文規定，惟因其起訴事實即
    為法院審判之範圍（刑事訴訟法第268 條參照），並為被告
    防禦準備之範圍，故其記載內容必須「足以表明其起訴範圍
    」，使法院得以確定審理範圍，並使被告知悉係因何犯罪事
    實被提起公訴而為防禦之準備，始為完備（最高法院96年度
    台上字第1612號判決意旨參照）。
三、惟查：
(一)、起訴書記載被告召集14組互助會，然附表卻有16會，詳情為
    何？又被告所召集之14（或16）組互助會，係起會之初即具
    有詐欺之不法犯意，或係互助會進行中才萌生詐欺犯意、又
    係進行至第幾會次始具有詐欺不法犯意，或本案僅起訴後(二)
    所示「冒標部分」，其餘各組互助會均未在起訴範圍？各組
    互助會除被告擔任會首外，其中那幾會係屬被告「人頭會員
    」？另各組互助會之會員，未提出告訴部分，與被告有無刑
    法第324 條第2 項之親屬、血親或姻親關係？上開所載事項
    ，均足以影響被告是否涉犯詐欺罪及其範圍與詐得金額之認
    定，因卷內及起訴書尚未逐一載明上開事項，致起訴範圍（
    即詐欺罪構成要件之行為及結果等犯罪事實）無從特定。
(二)、冒標部分：起訴書所指被告涉犯偽造、行使偽造準私文書及
    詐欺取財犯行（起訴書論罪法條欄似漏載刑法關於行使偽造
    準私文書之相關條文。），依起訴書所載，似指附表編號(二)
    (三)(四)等3 組互助會部分，然被告係分別於何時、於第幾會次
    、以多少標息、冒標何人（指出姓名或各該會單之編號）之
    互助會？冒標時之各組互助會之活會會員人數為何、是否均
    有繳納該期活會會款？被告冒標時，是否均有向各被冒標之
    活會會員收取該期之活會會款？又被告除起會之初所收取之
    會頭錢外，各組互助會因冒標所詐取之活會會款分別為何（
    於特定冒標時間、會次及標息後所計算之金額）？均未於起
    訴書犯罪事實欄或附表載明，而上開事項均關係詐欺、行使
    偽造準私文書等犯罪事實，足以影響被告是否涉犯詐欺、行
    使偽造準私文書罪及其犯罪次數與欺得金額之認定，且卷內
    亦無此部分之具體事證，起訴書復未載明上開事項，致起訴
    範圍無從特定。
(三)、承上所述，本件起訴程式既有未備且有如上相關事項待予說
    明，本院乃依刑事訴訟法第273 條第6 項之規定，裁定命檢
    察官於本裁定送達後30日內，補正下列事項：起訴書記載
    被告召集14組互助會，然附表卻有16會，詳情為何？又被告
    所召集之14（或16）組互助會，係起會之初即具有詐欺之不
    法犯意，或係互助會進行中才萌生詐欺犯意、又係進行至第
    幾會次始具有詐欺不法犯意，或本案僅起訴後所示「冒標
    部分」，其餘各組互助會均未在起訴範圍？各組互助會除被
    告擔任會首外，其中那幾會係屬被告「人頭會員」？另各組
    互助會之會員，未提出告訴部分，與被告有無刑法第32 4
    條第2 項之親屬、血親或姻親關係？關於冒標部分：本件
    起訴被告涉嫌冒標起訴書附表編號(二)(三)(四)等3 組互助會，然
    被告究係分別於何時、於第幾會次、以多少標息、冒標何人
    （指出姓名或各該會單之編號）之互助會？冒標時之各組互
    助會之活會會員人數為何、是否均有繳納該期活會會款？被
    告冒標時，是否均有向各被冒標之活會會員收取該期之活會
    會款？又被告除起會之初所收取之會頭錢外，各組互助會因
    冒標所詐取之活會會款分別為何（於特定冒標時間、會次及
    標息後所計算之金額）？並依同法第161 條第1 、2 項之規
    定，以表列方式逐一指出各次犯罪之證明方法，並補充論罪
    法條，有命補正裁定在卷可稽。
四、惟查，檢察官於97年5 月28日收受上開裁定後，迄未具狀補
    正，有送達證書在卷可稽，本院自無從確定被告被訴犯罪之
    行為時間、次數、詐欺財取之金額及偽造文書等犯行，審理
    範圍既無法確定，其起訴即屬違背程序規定，復未依限補正
    ，揆諸前開說明，爰不經言詞辯論，逕為諭知不受理之判決
    。
五、據上論斷，應依刑事訴訟法第303 條第1 款、第307 條，判
    決如主文。
中    華    民    國    97    年    7     月    15    日
                  刑事第七庭  審判長法  官   李淑惠
                                    法  官   陳君杰
                                    法  官   唐照明
以上正本證明與原本無異。
如不服本判決，應於送達後10日內向本院提出上訴狀。
中    華    民    國    97    年    7     月    15    日
                                    書記官   許珈綺


司法院資訊處製作；財團法人民間司法改革基金會備份。
